【裁判字號】    98,交聲,693
【裁判日期】    981026
【裁判案由】    違反道路交通管理處罰條例聲明異議
【裁判全文】
臺灣士林地方法院交通事件裁定         98年度交聲字第693號
原處分機關  臺北市交通事件裁決所
異  議  人  甲○○
即受處分人
上列異議人即受處分人因違反道路交通管理處罰條例案件，對於
臺北市交通事件裁決所於民國98年4 月27日所為之處分（北市裁
罰字第裁22-AEV998406號）聲明異議，本院裁定如下：
    主  文
原處分關於甲○○汽車駕駛人，駕駛汽車經測試檢定酒精濃度超
過規定標準，處罰鍰新臺幣伍萬貳仟伍佰元部分撤銷。
前項撤銷部分，甲○○汽車駕駛人，駕駛汽車經測試檢定酒精濃
度超過規定標準，處罰鍰新臺幣壹萬伍仟元。
其餘異議駁回。
    理  由
一、原處分意旨略以：異議人即受處分人甲○○於民國96年6 月
    30日上午9 時45分許，駕駛車牌號碼為9HK-509 號重機車，
    行經臺北市○○路○ 段時，因呼氣酒精濃度達0.76MG/L，超
    過規定標準，為警以異議人有違反道路交通管理處罰條例第
    35條第1 項第1 款之規定掣單舉發。經異議人提出申訴，原
    處分機關仍認異議人有上開違規行為，乃依道路交通管理處
    罰條例第35條第1 項第1 款之規定，裁決異議人新臺幣（下
    同）52,500元罰鍰，並吊扣駕駛執照12個月。
二、異議意旨略以：本案酒醉駕車之違規行為，業經檢察官予以
    緩起訴處分，緩起訴之金額30,000元亦已確實繳納，卻再收
    到原處分機關之裁決書，伊既已受刑事處罰，依一事不兩罰
    原則，當無再受此行政處罰之理，為此聲明異議等語。
三、按汽車駕駛人飲用酒類後其吐氣所含酒精濃度超過每公升0.
    25毫克以上者，不得駕車，道路交通安全規則第114 條第2
    款定有明文；又按汽車駕駛人，駕駛汽車經測試檢定酒精濃
    度超過規定標準者，處15,000元以上60,000元以下罰鍰，並
    當場移置保管該汽車及吊扣其駕駛執照1 年，道路交通管理
    處罰條例第35條第1 項第1 款亦規定甚明。復按交通法庭認
    為聲明異議無理由者，應以裁定駁回之；交通法庭認為聲明
    異議有理由或聲明異議雖無理由而原處分不當或違法者，應
    以裁定將原處分經聲明異議部分撤銷，並自為裁定，此為道
    路交通案件處理辦法第19條、第20條前段所明定。
四、經查：
（一）按道路交通管理處罰條例所規定之罰則本質上係屬行政罰
      ，此由該條例中就交通違規行為所定法律效果包括罰鍰、
      記點、吊扣證照等行政罰觀之甚明（參照行政罰法第1 條
      、第2 條將罰鍰、吊扣證照等處分均定為行政罰），是違
      反道路交通管理處罰條例之裁罰事件，自有行政罰法之適
      用，合先敘明。
（二）次按行政罰法第26條規定：「一行為同時觸犯刑事法律及
      違反行政法上義務規定者，依刑事法律處罰之。但其行為
      應處以其他種類行政罰或得沒入之物而未經法院宣告沒收
      者，亦得裁處之。前項行為如經不起訴處分或為無罪、免
      訴、不受理、不付審理之裁判確定者，得依違反行政法上
      義務規定裁處之。」，其所揭示之所謂「一事不二罰」原
      則，探究其立法目的，無非以一行為同時觸犯刑事法律及
      違反行政法上義務規定時，由於刑罰與行政罰同屬不法行
      為之制裁，而刑罰之懲罰作用較強，依刑事法律處罰即足
      資警惕，實無一事二罰再處行政罰之必要，但罰鍰以外之
      沒入或其他種類行政罰，因兼具維護公共秩序之作用，為
      達行政目的，行政機關仍得併予裁處。又此所稱「其他種
      類行政罰」，係指違反行政法上之義務應受「裁罰性」之
      「不利處分」而言，依行政罰法第2 條規定，應包括限制
      或禁止行為之吊扣證照處分在內。至於刑事訴訟法第253
      條之1 所指之緩起訴處分，係介於起訴與微罪職權不起訴
      間之緩衝設計，而在內容及要件上與依刑事訴訟法第252
      條所為之不起訴處分均有所不同，又檢察官對被告為緩起
      訴處分時，依刑事訴訟法第253 條之2 第1 項規定對被告
      所為之指示及課予之負擔，雖非刑罰，但對被告迭有財產
      減少及自由受限之影響，性質上可謂刑事處分，且緩起訴
      制度雖以特別預防為優先考量，但在具體個案決定上，實
      亦達到一般預防的作用及報應理念，基於一行為不二罰原
      則，異議人既已就其行為受到刑事處分，自不應因同一行
      為再受到國家的處罰（臺灣高等法院暨所屬法院96年法律
      座談會刑事類提案第36號研討結果參照）。又緩起訴處分
      確定後雖有使被告免於刑事訴追之效果，與不起訴處分之
      效果相同，但觀諸刑事訴訟法第253 條之1 第1 項係於91
      年2 月8 日增訂，行政罰法則於94年2 月5 日公布，制定
      在後之行政罰法第26條第2 項僅臚列「不起訴處分或無罪
      、免訴、不受理、不付審理之裁判確定者」，得依違反行
      政法上義務規定裁處之，並未將「緩起訴處分」此一要件
      納入規範，則此立法意旨應係立法者有意排除，而非法律
      漏洞。故檢察官為緩起訴處分時，如已對異議人課予指示
      及負擔，應視為異議人已依刑事法律受到處罰，則於緩起
      訴處分確定後，除法律另有特別規定外，自不得再處以行
      政罰鍰。從而，汽車駕駛人之酒後駕車行為，經測試檢定
      酒精濃度超過規定標準時，其既違反道路交通管理處罰條
      例第35條第1 項第1 款所定之行政法上義務，同時又觸犯
      刑法第185 條之3 公共危險罪之刑事法律，則道路交通主
      管處罰機關依上開行政罰法第26條第1 項但書規定，得對
      異議人處以其他種類行政罰之情形外，關於罰鍰部分，則
      應依行政罰法第26條及道路交通管理處罰條例第10條規定
      ，移送地方法院檢察署處理。於移送後，除有行政罰法第
      26條第2 項所定不起訴等事由及其他法律另有規定，得依
      違反行政法上義務規定另行裁處者外，即不得再依道路交
      通管理處罰條例第35條第1 項第1 款規定，裁處異議人罰
      鍰之行政罰。
（三）查本件異議人於96年6 月30日上午9 時45分許，駕駛車牌
      號碼為9HK-509 號重機車行經臺北市○○路○ 段為警查獲
      ，並檢測其酒精濃度達每公升0.76MG/L，因而查悉其酒後
      駕車犯行之事實，有臺北市政府警察局舉發違反道路交通
      管理事件通知單影本1 紙、臺灣士林地方法院檢察署檢察
      官96年度偵字第8635號緩起訴處分書、臺灣高等法院檢察
      署96年度上職議字第7631號處分書各1 份附卷可稽，足認
      其確有原處分機關所認定之酒後駕車交通違規行為無訛。
      又異議人同一酒後駕車行為，因同時觸犯刑法第185 條之
      3 之公共危險罪，經臺灣士林地方法院檢察署檢察官於96
      年8 月2 日以96年度偵字第8635號案件為緩起訴處分，緩
      起訴期間為1 年，並應於緩起訴處分確定日起8 個月內，
      向財團法人犯罪被害人保護協會臺灣士林分會支付30,000
      元，嗣經該署檢察官依職權送再議，經臺灣高等法院檢察
      署於96年8 月29日以96年度上職議字第7631號處分書駁回
      再議確定，緩起訴期間業已屆滿，異議人業於此期間內履
      行支付財團法人犯罪被害人保護協會臺灣士林分會30,000
      元完成，其後由臺灣士林地方法院檢察署於97年8 月29日
      因緩起訴期滿未經撤銷，而以96年度緩字第1266號案執行
      結案，業經本院調取該執行卷宗核閱無誤。此緩起訴處分
      附加條件之履行固非刑法所定刑罰之種類，然已對異議人
      名譽及心理產生相當制約並影響被告之財產權等權益，應
      可實質該當行政罰法第26條第1 項之「依刑事法律」之刑
      事處分規定。是以，揆諸前揭說明，異議人既因同一酒後
      駕車行為同時觸犯刑法及違反行政法上義務，其中刑事部
      分既經檢察官為緩起訴處分執行完畢確定，則原處分機關
      依道路交通管理處罰條例第35條第1 項第1 款規定，對異
      議人上開酒後駕車之違規行為予以裁罰時，除其行為應處
      以其他種類行政罰即吊扣駕駛執照12個月仍得予以裁處外
      ，就異議人違反行政法上義務而受罰鍰52,500元部分，除
      非另有法律特別規定，否則依行政罰法第26條第1 項前段
      規定，即不得再依上揭道路交通管理處罰條例等規定裁罰
      之。
（四）按「前項汽車駕駛人，經裁判確定處以罰金低於本條例第
      92條第3 項所訂最低罰鍰基準規定者，應依本條例裁決繳
      納不足最低罰鍰之部分。」，道路交通管理處罰條例第35
      條第8 項定有明文，亦即違反道路交通管理處罰條例之酒
      後駕車行為人，如其因同一行為所受之罰金刑事處分低於
      主管機關依該條例第92條第3 項所定之最低罰鍰基準規定
      （指道路交通管理事件統一裁罰基準表）時，交通裁罰機
      關仍得裁處該行為人不足部分之罰鍰。查本件異議人於酒
      後違規騎乘機車時，其呼氣酒精濃度已超過每公升0.55毫
      克，依違反道路交通管理事件統一裁罰基準表關於機器腳
      踏車部分之規定，其最低罰鍰為45,000元，是異議人依檢
      察官緩起訴處分支付30,000元予財團法人犯罪被害人保護
      協會臺灣士林分會後，仍有不足，自應就差額部分即15,0
      00元予以裁罰。從而，本件關於罰鍰部分之異議為有理由
      ，自應由本院撤銷原處分之罰鍰部分，並另諭知如主文第
      2 項所示之罰鍰，以資適法。
（五）原處分機關雖援引法務部行政罰諮詢小組第1 次會議紀錄
      結論而謂：「緩起訴」本質上屬「附條件之不起訴處分」
      ，應有行政罰法第26條第2 項之適用云云。惟按法官依據
      法律獨立審判，憲法第80條定有明文，各機關依其職掌就
      有關法規為釋示之行政命令，法官於審判案件時，固可予
      以引用，但仍得依據法律，表示適當之不同見解，並不受
      其拘束；司法行政機關所發司法行政上之命令，如涉及審
      判上之法律見解，僅供法官參考，法官於審判案件時，亦
      不受其拘束（司法院大法官會議解釋釋字第216 號解釋意
      旨參照），是前開交通部函釋，僅得供本院參考，本院並
      不受其拘束，併此敘明。
五、綜上所述，原處分機關裁處異議人罰鍰52,500元之部分，核
    與行政罰法第26條第1 項前段、第2 項規定不符，異議人此
    部分之異議，為有理由，應由本院撤銷該部分之原處分，諭
    知如主文第2 項所示之罰鍰。至於原處分機關裁處吊扣異議
    人駕駛執照部分，則與行政罰法第26條第1 項但書規定相符
    ，並無違誤，異議人此部分異議為無理由，應予駁回。
據上論斷，應依道路交通案件處理辦法第19條、第20條前段，裁
定如主文。
中    華    民    國    98    年    10    月    26    日
                              臺灣士林地方法院交通法庭
                                  法  官  鄭光婷
以上正本證明與原本無異。
如不服本裁定，應於裁定送達後5 日內，向本院提出抗告狀。
                                  書記官  徐仁豐
中    華    民    國    98    年    10    月    26    日


司法院資訊處製作；財團法人民間司法改革基金會備份。
